臺灣高等法院臺南分院刑事判決
上　訴　人　臺灣雲林地方法院檢察署檢察官
被　　　告　乙○○○女49歲（民國44年8月4日生）
　　　　　　丙○○
右二人共同
選任辯護人　吳信賢　律師
上列上訴人因被告詐欺案件，不服臺灣雲林地方法院九十三年度
易字第二００號中華民國九十三年十月二十六日第一審判決（起
訴案號：臺灣雲林地方法院檢察署九十三年度偵字第一八五三號
），提起上訴，本院判決如下：
    主  文
上訴駁回。
    理  由
壹、公訴意旨略以：被告乙○○○與丙○○為夫妻關係，乙○○
    ○以買賣魚類貨品為業。其二人明知自民國八十六年間起，
    即已因陸續積欠巨額債務而陷於無支付能力狀態，猶基於共
    同意圖為自己不法所有之犯意聯絡，於九十一年一、二月間
    ，隱瞞已無資力、積欠債務甚多等事實，由乙○○○出面向
    甲○詐購魚類貨品，價金共計新台幣（下同）一百一十萬元
    ，致甲○陷於錯誤，將乙○○○所訂購之魚貨全數交付。詎
    乙○○○於斯時所交付如附表所示編號一、二、三、四等四
    張支票遭到退票，因認被告乙○○○、丙○○涉犯刑法第三
    百三十九條第一項詐欺取財罪嫌。
貳、檢察官以被告等涉有詐欺之罪嫌，固提出下列之證據：
    一、告訴人甲○於警詢及檢察官面前之指訴。
    二、被告乙○○○坦承自八十六年間生意狀況就不好，當時
        即已積欠他人一千四、五百萬元，最後這五年欠下兩千
        多萬。平常一個月十幾萬元的魚錢，但賺不到十萬元的
        錢，從八十六年就是這個樣子，賺的錢都不夠付魚貨，
        最後才以開票的方式慢慢還。
    三、丙○○債權人自救會九十一年六月十三日九一自救字第
        ００一號號函一紙。
    四、和解書及和解債權人名冊各一份。
    五、臺灣雲林地方法院九十一年度促字第一四七八四號支付
        命令一紙。
    六、被告乙○○○、丙○○開立之如附表所示編號一、二、
        三、四支票影本及退票理由單影本各四張。
    七、第一商業銀行北港分行九十三年三月四日（九三）一北
        港字第四０號函及所附被告丙○○所使用支票存款帳號
        存款對帳單各一紙。
    八、雲林縣北港地政事務所九十三年二月十九日北第一字第
        ０９３０００１５６１號函及所附之土地、建物登記謄
        本。
    九、雲林縣斗六地政事務所九十三年二月二十四日斗地一字
        第０９３０００１４７５號函及所附土地登記申請書三
        份。
參、惟訊據被告等均堅決否認犯行，被告丙○○辯稱：魚貨是我
    太太跟告訴人叫的，我沒有跟告訴人叫貨或載貨過。編號一
    、二、三等三張支票是要支付魚貨錢，但編號四之支票則是
    請告訴人調錢而開立的，並非支付魚貨錢。告訴人知悉我們
    的經濟狀況，願意讓我們慢慢支付債務，讓我用換票之方式
    延期票款，九十一年六月份後我均有支付利息，最後因無法
    支付利息，告訴人才提出告訴。我是因為生意失敗才無法還
    錢，並不是惡意的。被告乙○○○則辯稱：我與告訴人從事
    魚貨買賣已有十幾年，我們每天交易，之前貨款均如期支付
    ，信用良好，直到九十一年間因財務資金周轉不靈才跳票，
    告訴人常到市場幫我賣魚，對我們的經濟狀況十分了解，告
    訴人同意提供魚貨，讓我慢慢還錢，我不是故意要騙他，我
    們所積欠的債是日積月累的，是後來生意失敗，才付不出貨
    款。
肆、
一、按犯罪事實應依證據認定之，無證據不得認定犯罪事實；不
    能證明被告犯罪者，應諭知無罪之判決，刑事訴訟法第一百
    五十四條第二項、第三百零一條第一項分別定有明文。又刑
    事訴訟法第一百六十一條第一項規定：檢察官就被告犯罪事
    實，應負舉證責任，並指出證明之方法。因此，檢察官對於
    起訴之犯罪事實，應負提出證據及說服之實質舉證責任。倘
    其所提出之證據，不足為被告有罪之積極證明，或其指出證
    明之方法，無從說服法院以形成被告有罪之心證，基於無罪
    推定之原則，自應為被告無罪判決之諭知，最高法院著有九
    十二台上字第一二八號判例要旨可茲參照。次按刑法第三百
    三十九條第一項詐欺罪之成立，以意圖為自己或第三人不法
    之所有，以詐術使人將本人或第三人之物交付為要件，若行
    為人所用方法，不能認為詐術，亦不致使人陷於錯誤，則不
    得遽以該罪相繩（最高法院著有四十六年台上字第二六○號
    判例要旨）。至於債務人於債之關係成立後，如有未依債之
    本旨履行民事債務之情形，在一般社會經驗上可能之原因甚
    多，縱令是出於惡意不為履行，苟無足以證明其在債之關係
    發生時，自始即具有不法所有意圖之積極證據，亦僅能令負
    民事之遲延給付責任，依刑事訴訟法第一百五十四條第二項
    之規定，尚不得據此債信違反之客觀事態，而推定債務人原
    有詐欺取財或詐欺得利之犯意。
二、經查：
 （一）證人即告訴人甲○就被告乙○○○購買魚貨之時間、數
       量、積欠之貨款等問題，於原審審理時具結證稱：附表
       編號一至四之四張支票都是被告要支付魚貨而開立的，
       被告他們都是二個月算一次貨款，一次開票給我，開票
       給我都是一、二個月以後的票；這四張支票是我九十一
       年一月初去收錢，被告才開給我，是要支付九十年十一
       月、十二月的貨款，被告總共積欠一百一十萬元貨款；
       被告有時一個月買四、五十萬元，有時買到五、六十萬
       元的魚貨。（原審卷第二十四頁及背面）其於檢察官偵
       查時亦陳稱：被告乙○○○一個月跟我拿約六十萬的魚
       貨。然查，
    (一)被告乙○○○於原審審理時供稱：附表編號一、二、三之
      支票是為支付貨款而開立的，平常一個月的貨款約為二、
      三十萬元，三張支票共八十萬元之貨款是支付約四個月左
      右的貨款，這四個月中還有付一些現金給甲○，有時候一
      次付十幾萬元，有時候六、七萬元。是被告乙○○○之供
      詞與甲○已有不一致，甲○之證述是否真實，即有深究之
      必要。況告訴人之告訴，係以使被告受刑事訴追為目的，
      是其陳述是否與事實相符，仍應調查其他證據以資審認，
      尚難僅憑甲○之證述即認定附表編號一至四之支票均係被
      告乙○○○為支付九十年十一、十二月二個月之魚貨貨款
      而開立。
    (二)證人甲○於原審審理時經檢察官詰問四張支票是欠幾次的
      貨款，其答稱：差不多是叫貨三個月欠這四張。則被告乙
      ○○○究係積欠二個月或三個月之魚貨錢，證人甲○前後
      指證已有矛盾。此外，證人甲○證稱被告也有向他人買魚
      ，被告一個月約可賣六十萬元以上的魚，被告生意很好，
      經審判長訊問：被告跟你買六十萬元的魚貨，也賣六十萬
      元的魚，又有向他人購買魚貨，如何有利潤？甲○始答稱
      ：被告一個月只買四、五十萬元的魚貨。從而，被告乙○
      ○○究竟一個月向甲○購買魚貨若干，以致於積欠貨款多
      少，證人甲○之證述又前後不一。在無其他如發票、收據
      等單據佐證被告乙○○○購買魚貨數量及價額之情況下，
      難以片面認定證人甲○所言何者為真。證人甲○另證稱：
      賣魚給被告時有開立一張單據給被告，一張自己留存，但
      沒有想到被告會詐欺，所以沒有留下來。然依其證述及卷
      附退票理由單之記載，其與被告乙○○○每二個月結算一
      次，系爭四張支票係於九十一年一月初結算時開立，九十
      一年二月十八日第一張支票即遭退票，甲○竟未警覺留存
      證據，反將所有單據、憑證均予丟棄。故被告是否確實購
      買了一百一十萬元之魚貨，實令人懷疑。
    (三)觀諸編號一至編號四之四張支票影本，編號一、二、三之
      支票發票日期分別為九十一年二月十日、九十一年三月二
      十日、九十一年五月二十日，編號四之支票發票日則為九
      十一年九月二十日，與編號三之支票相距長達四個月，而
      編號一與編號二、編號二與編號三之發票日則僅間隔一至
      二個月，被告乙○○○如係同時簽發四張支票以支付同時
      期積欠之魚貨貨款，何以僅編號四之發票日間隔長達四個
      月？甲○又何以會接受發票日距離實際開票日長達八個月
      之支票（即編號四之支票）？實與常情有悖。
    (四)此外，甲○於告訴狀上記載被告丙○○夫妻係因向其借款
      而簽發編號一至編號四之四張支票；於九十三年一月二十
      八日檢察官偵訊時則陳稱：四張支票包括會錢及生意錢；
      於原審審理檢察官詰問時又改稱：四張支票均為係支付貨
      款而簽發。惟經原審補充訊問：九月二十日開立的票確定
      不是換票？甲○遲疑後始答稱：被告沒有叫我不要提示，
      我原本沒有要告被告，這些票我自己都糊塗了，我不確定
      九月份（即編號四之支票）那張票是支付貨款。由此可見
      ，甲○就四張支票究係支付會款、貨款亦或擔保借款，編
      號四之支票是否為支付貨款而開立，證詞反覆，可信度甚
      低。綜合上開分析可知，證人甲○就就被告乙○○○購買
      魚貨之時間、數量、積欠之貨款等問題，前後供述不一致
      ，且有誇大、反覆之情形，復未能提出其他單據佐證，其
      陳述內容，實難採信。
 （二）被告乙○○○坦承自八十六年起買賣魚貨生意狀況開始
       不好；被告丙○○亦供稱於八十九年起，因房地產下跌
       ，蓋的房子賣不出去，經濟狀況開始轉壞。另依被告提
       出之債權人自救會函文、和解書、和解債權人名冊、債
       權人債權金額明細表及本院所發支付命令等件，可知被
       告於九十一年六月時，所積欠之債務已達二千多萬元以
       上；被告乙○○○支票存款帳戶於九十年八月二十日起
       已有存款不足之退票紀錄，九十一年三月八日並經公告
       為拒絕往來戶等情，亦有第一商業銀行支票存款明細一
       份附卷可證（他(一)卷一九八至二０六頁），均顯示被告
       乙○○○於九十一年一月初以丙○○名義開立支票支付
       貨款時，被告丙○○與乙○○○之經濟狀況確實已經不
       佳。然本件被告乙○○○、丙○○是否構成詐欺罪，爭
       點在於被告二人因購買魚貨而開立支票時，是否已陷於
       無支付能力？有無為自己不法所有之意圖？有無施用詐
       術？甲○是否因陷於錯誤而交付魚貨？
     (一)甲○於檢察官偵訊時陳稱：四張支票是乙○○○買魚的
       錢。被告丙○○原審審理時供稱：我沒有與乙○○○一
       起去買魚貨，但我同意讓她開票；我跟別人在做工程，
       我沒有跟甲○叫魚貨或載貨；被告乙○○○亦供稱：魚
       貨是我叫的，甲○載到攤位上。從而，被告丙○○雖同
       意乙○○○以其名義簽發支票支付魚貨貨款，然本案購
       買魚貨、簽發支票均係由乙○○○與甲○接觸、處理，
       被告丙○○就本件乙○○○向甲○訂購魚貨並簽發編號
       一至三之支票一事是否知悉，實有疑問，亦難認被告丙
       ○○對甲○有施以詐術之行為。
     (二)檢察官雖提出被告丙○○第一商業銀行北港分行帳號２
       ３６７１帳戶存款對帳單，證明被告九十年十月一日起
       至九十一年三月八日止，被告丙○○之存款餘額最多僅
       達二十三萬六千五百四十三元，顯無支付貨款之能力。
       然被告丙○○上開帳戶係支票存款帳戶，存入、支出金
       錢頻繁，且被告於九十一年三月一日復存入一百零七萬
       一千二百元，存款餘額達一百一十五萬零二百三十三元
       ，至九十一年三月八日始遭公告為拒絕往來戶，有第一
       商業銀行北港分行函及其所附對帳單一份在卷可佐。而
       被告乙○○○開立之票據面額分別為二十萬元、三十萬
       元、三十萬元，發票日期則為九十一年二月十日、三月
       二十日及五月二十日。尚難僅憑被告丙○○上開存款帳
       戶於九十年十月一日至九十一年三月八日間存款餘額最
       多僅達二十三餘萬元，即推認被告丙○○於開票當時（
       即九十一年一月初）對於貨款已陷於無支付能力之狀態
       ，及被告乙○○○簽發票據時，已可預期上開支票到期
       時，毫無能力支付票款。被告乙○○○於購貨時，是否
       具不法所有之意圖，容有合理之懷疑。
     (三)檢察官另指出被告丙○○所有之房屋、土地已於七十九
       年及九十年間分別設定抵押權予債權人臺灣土地銀行、
       王黃秋鳳及蔡秋香等人，被告二人所提供之土地、房屋
       ，經清償優先債權後，早所剩無幾，被告二人所積欠之
       魚貨款根本無償還之可能。然審之被告二人所有之雲林
       縣北港鎮○○段二二０地號土地、一九八地號土地及其
       上建物、一三一八之二一五地號土地及其上建物、北港
       鎮○○段一四九七之八地號土地、莿桐鄉○○段七六
       五、七六五之五、七七一之一地號等三筆土地，雖分別
       於七十九年及九十年間設定抵押權予台灣土地銀行、王
       黃秋鳳、蔡秋香等人，有土地及建物登記謄本六份、土
       地登記申請書三份在卷可佐。然各該土地及建物均未經
       鑑價，是被告乙○○○購買魚貨及簽發支票時，各該土
       地及房屋之價值究為多少，實難以得知。又各該土地、
       建物所設定之抵押權均為最高限額抵押權，檢察官亦未
       舉證說明被告乙○○○購買魚貨及簽發支票時，被告二
       人實際所積欠之債務究為多少，拍賣被告二人所有之土
       地、房屋後，於清償優先債權後，是否確已所剩無幾，
       亦無從判斷。從而，自不得僅憑被告二人所有之土地、
       房屋均已設定抵押權，遽認被告丙○○於被告乙○○○
       簽發支票時，全然無支付能力，而有詐騙之意圖。
     (四)被告乙○○○與甲○於九十一年二月十八日第一張支票
       退票前，每天交易魚貨，乙○○○所叫之魚貨，多由甲
       ○載往北港鎮新市場乙○○○之攤位，甲○有時亦幫助
       乙○○○賣魚，之前之貨款均如期給付，業據被告乙○
       ○○供述在卷，甲○亦不否認上情。從而，被告乙○○
       ○進貨、賣魚等交易過程，甲○隨時可以得知，又被告
       乙○○○供稱：八十萬元之魚貨是陸陸續續叫的，有時
       候付現金，大約四個月左右，有時候一次付十幾萬元，
       有時候六、七萬元，扣除現金後，還有八十萬元之貨款
       。甲○則證稱：被告開票之前有支付我現金，扣除現金
       還欠我一百一十萬元。被告乙○○○與甲○雖就扣除現
       金後所餘貨款數目有所爭執，然就被告乙○○○於開票
       前已以現金支付部分貨款則供述一致，顯見被告乙○○
       ○就九十年九月至同年十二月之魚貨貨款，仍有清償債
       務之事實，難認其購買魚貨是出於不法所有之意圖。
     (五)縱被告二人於開立票據時已陷於給付不能，其等對甲○
       是否有施以詐術之行為？甲○是否陷於錯誤而交付魚貨
       ？證人甲○於原審具結證稱：被告二人除魚貨錢外，之
       前亦曾向我父親調借三十萬元，我也曾借他三十萬元，
       但被告並未開票擔保，之後也未還我錢；另外被告也向
       我朋友跟會，標會之後沒有繳會錢，我又幫被告繳了四
       十萬元的會錢；我知道被告他們有欠錢，以為他們只是
       稍微過不去，但不知道那麼嚴重，因為看被告生活很好
       的樣子。被告之前開票付魚貨錢很少分期，因為被告之
       前很好過，這次被告說要給他們分期付款比較輕鬆。依
       其證述之內容，被告二人先前即曾向甲○及甲○父親借
       貸過二次，復由甲○代其等繳納會款四十萬元，迄今均
       尚未清償完畢，甲○亦證明其對被告二人積欠他人債務
       一事有所知悉，只是不了解其等之經濟狀況這麼嚴重。
       故甲○對被告二人經濟狀況不佳等情，應有所認知，實
       難認被告二人有故意隱瞞之行為。
     (六)被告乙○○○供稱：甲○知道我們的經濟環境，他說要
       挺我們，要讓我延期，讓我慢慢賣，慢慢還錢，我沒有
       騙他。甲○雖否認上情，並稱：我根本都不知道，我也
       不是王永慶有很多錢。惟甲○於原審審理時證稱：我知
       道他們有欠錢，但不知道這麼嚴重；這次貨款讓被告分
       期付款，是因為被告說這樣他們負擔比較輕鬆；我與被
       告認識十多年，我之前也是想挺他。此外，甲○於九十
       一年二月十八日即第一張支票跳票後至農曆年三月十九
       日，仍持續與被告乙○○○以現金買賣魚貨，農曆三月
       十九日因係媽祖生日，為買賣魚貨之大節日，又照往例
       先將魚貨交予被告乙○○○，然嗣後因被告乙○○○無
       力支付貨款，仍有一部份貨款尚未支付；甲○於被告二
       人於九十一年六月二日召開債權人會議後，仍接受被告
       丙○○所開立編號五之支票，幫其調借金錢三十萬元等
       情，亦經甲○結證在卷。甲○明知被告二人積欠他人債
       務，每天仍如往常與被告乙○○○買賣魚貨，並接受被
       告乙○○○以丙○○名義簽發之支票，甚而在被告二人
       召開債權人會議，對被告之債信狀況十分瞭解後，仍願
       意收受支票幫被告二人調借金錢，益可證明甲○係基於
       與被告二人多年之交情及生意往來之關係，將魚貨交付
       於被告乙○○○，並接受其簽發之支票，而非係因被告
       二人施用詐術，致使其陷於錯誤而交付財物。
 （三）從而，依證人甲○之證述，其於案發前即已為被告二人
       借調金錢、代繳會款，被告迄今尚未清償，對本次乙○
       ○○所叫之魚貨，亦同意乙○○○分期攤還，是甲○於
       案發前對被告二人經濟不佳之情形，應有知悉。而被告
       乙○○○與甲○已交易魚貨長達十餘年，本次叫貨一如
       往常，至開票前已給付部分貨款，甲○有時亦幫忙乙○
       ○○買賣魚貨，實難認被告乙○○○確毫無清償貨款之
       意思，故意隱瞞積欠債務之事實，致甲○陷於錯誤，而
       交付魚貨並收受支票。此外，被告二人於九十一年一、
       二月間，經濟狀況確實不佳，然檢察官提出之證據，尚
       不足證明被告二人於開立支票時已全然無支付能力，僅
       因嗣後被告丙○○、乙○○○二人所積欠之債務金額過
       於龐大，僧多粥少，致甲○無法獲得清償，然此亦僅為
       被告二人事後償還之問題，猶不能以其事後無法還款，
       遽行推定其於向甲○訂購魚貨、簽發支票之初，即有詐
       欺之犯意。
三、綜上所述，公訴人所提出之證據，或其指出證明之方法，未
    能使本院之心證達到確信其為真實之程度，就被告是否涉犯
    本件犯行，仍有合理懷疑之存在，揆諸前揭法條及判例意旨
    ，自應為被告無罪判決之諭知。
伍、原審以不能證明被告犯罪，諭知被告無罪，核無不合。檢察
    官上訴意旨指摘原判決採證不當，為無理由，應予駁回。
據上論結，應依刑事訴訟法第三百六十八條，判決如主文。
本案經檢察官劉得鉦到庭執行職務。
中　　華　　民　　國　　94　　年　　4 　　月　　19　　日
                  刑事第六庭     審判長法  官  蔡崇義
                                       法  官  董武全
                                       法  官  侯明正
以上正本證明與原本無異。
不得上訴。
 　　　　　　　　　　　　　　　　　　　書記官  李育儒
中　　華　　民　　國　　94　　年　　4 　　月　　20　　日
附表：
┌───┬─────┬─────┬─────┬───────┬──────┐
│編號  │發 票 人  │付 款 人  │發 票 日  │ 退  票  日   │金額及號碼  │
├───┼─────┼─────┼─────┼───────┼──────┤
│  一  │  丙○○  │第一商業銀│九十一年二│九十一年二月十│二十萬元    │
│      │          │行北港分行│月十日    │八日          │QA0000000   │
├───┼─────┼─────┼─────┼───────┼──────┤
│  二  │   同上   │   同上   │九十一年三│九十一年三月二│三十萬元    │
│      │          │          │月二十日  │十日          │QA0000000   │
├───┼─────┼─────┼─────┼───────┼──────┤
│  三  │   同上   │   同上   │九十一年五│九十一年十一月│三十萬元    │
│      │          │          │月二十日  │二十二日      │QA0000000   │
├───┼─────┼─────┼─────┼───────┼──────┤
│  四  │   同上   │   同上   │九十一年九│九十一年十一月│三十萬元    │
│      │          │          │月二十日  │二十一日      │QA0000000   │
├───┼─────┼─────┼─────┼───────┼──────┤
│  五  │   同上   │   同上   │九十一年十│九十一年十一月│三十萬元    │
│      │          │          │一月二十日│二十二日      │QA0000000   │
└───┴─────┴─────┴─────┴───────┴──────┤
